臺灣臺東地方法院民事判決　　　　　　　99年度簡上字第21號
上　訴　人　陳美菊
　　　　　　陳益泰
被　上訴人　安泰商業銀行股份有限公司
法定代理人　齊百邁
訴訟代理人　林鈺陽
上列當事人間分配表異議之訴事件，上訴人對於民國99年9 月17
日本院99年度東簡字第132 號第一審簡易判決提起上訴，本院於
民國100年4 月13日言詞辯論終結，判決如下：
    主  文
上訴均駁回。
第二審訴訟費用由上訴人負擔。
    事實及理由
壹、程序方面
一、按上訴不合法者，第二審法院應以裁定駁回之；但其情形可
    以補正者，審判長應定期間先命補正；民事訴訟法第444 條
    第1 項定有明文。次按當事人對於法院判決之結果聲明不服
    ，以有上訴之利益者為限；所謂上訴之利益，係指當事人有
    要求除去不利結果而另行改判之實益而言。倘若當事人不具
    上訴之利益而提起上訴，則第二審法院即應駁回之。
二、查被上訴人對上訴人陳益泰提起分配表異議之訴部分，業經
    原審以起訴不合程式為由，於判決主文內一併駁回該被上訴
    人於第一審之訴乙情，有本院民國99年9 月17日99年度東簡
    字第132 號判決附卷可稽，足堪認定。準此，被上訴人對於
    該部分裁判尚無不利之結果，難認具有要求除去並另行改判
    之實益。揆諸前揭說明，上訴人陳益泰提起本件上訴不合法
    ，應予駁回。
貳、實體方面
一、被上訴人起訴主張：上訴人陳益泰於93年7 月20日向其借款
    新臺幣（下同）1,200,000元，竟自97年2月10日起即未依約
    繳付，而於97年2 月26日將渠所有坐落臺東縣臺東市○○○
    段85地號土地、臺東縣臺東市○○○段54建號即門牌號碼臺
    東縣臺東市○○○路537 巷1弄1號建物，設定擔保債權總金
    額5,000,000 元之普通抵押權（下稱系爭抵押權）予上訴人
    陳美菊以擔保消費借貸債權，然該債權非為真實而不應受分
    配，爰提起分配表異議之訴等語。嗣因上訴人提起本件上訴
    ，被上訴人補充陳稱：原審認事用法並無違誤，上訴理由實
    不足採等語。並聲明：上訴駁回。
二、上訴人陳美菊則以：渠於78年11月25日、78年12月12日及78
    年12月19日分別提領現款1,000,000元、2,500,000元及1,81
    0,000 元，而以現金借予上訴人陳益泰操作地下期貨；嗣上
    訴人陳益泰因投資操作不利以現金還款310,000 元，旋於79
    年8月1日簽發如附表一所示本票（下稱系爭本票）交由上訴
    人陳美菊收執；上訴人陳美菊迄至上訴人陳益泰於97年2 月
    間告知無法還錢後，才要求設定系爭抵押權等語，資為抗辯
    。嗣因原審判決上訴人陳美菊敗訴，上訴人陳美菊遂提起本
    件上訴，補充陳稱：上訴人陳美菊係因上訴人陳益泰財務狀
    況於97年間已無法挽救，才遲至97年5 月13日設定取得系爭
    抵押權；若渠等真係捏造債權存在，只需捏造債權數額為1,
    000,000元以下即可，何須捏造數額達5,000,000元之多；又
    上訴人陳益泰於輸錢之際向上訴人陳美菊借款，係為省去麻
    煩才會以現金代替匯款作為交付之方法；上訴人陳益泰與上
    訴人陳美菊之陳述雖有部分差異，但仍屬正常範疇等語。並
    聲明：(一)原判決除駁回被上訴人於第一審之訴部分外廢棄；
    (二)該廢棄部分，被上訴人在第一審之訴駁回。
三、兩造不爭執之事實
  (一)上訴人陳益泰於93年7月20日向被上訴人借款1,200,000元後
    ，自97年2月10日起即未依約繳付。
  (二)上訴人陳益泰於97年2 月26日設定系爭抵押權予上訴人陳美
    菊以擔保消費借貸債權（兩造對於債權是否存在容有爭執）
    。
四、本院得心證之理由
  (一)按當事人主張有利於己之事實者，就其事實有舉證之責任；
    民事訴訟法第277條第1項前段定有明文。次按確認法律關係
    不存在之訴，應由主張法律關係存在者負舉證責任；亦有最
    高法院28年上字第11號判例及42年台上字第170 號判例意旨
    足資參照。準此，當債權人或債務人認分配表所載之債權不
    存在而提起分配表異議之訴時，該分配表異議之訴即同時寓
    含消極確認債權不存在訴訟之性質，自應由主張該債權存在
    者負舉證責任，始符上開法律規定及判例意旨。
  (二)上訴人陳美菊固以前揭情詞主張渠對上訴人陳益泰有5,000,
    000 元之借款債權存在云云，並提出本票、交易明細等件為
    佐及聲請通知莊永謀到場作證，惟查：
    1.系爭本票發票日與到期日分別為79年8月1日與109 年8月1
      日，相距長達30年之久，衡與常情相違；上訴人陳益泰復
      稱該到期日係渠於97年間遭聲請強制執行前設定抵押權時
      所寫等語（見原審卷第7 頁、第85頁），益徵系爭本票到
      期日之記載及系爭抵押權之設定，均與上訴人陳益泰是否
      即將違約拒絕履行對其他債權人之債務，具有緊密相接之
      關係而非無疑；參以上訴人陳美菊陳稱上訴人陳益泰應渠
      要求才開立系爭本票，且上訴人陳益泰係在渠面前填寫包
      含金額等記載事項等語，核與上訴人陳益泰陳稱渠係主動
      開立系爭本票而非因為上訴人陳美菊要求才簽發，且渠已
      先填載發票日以外事項，才在上訴人陳美菊面前填寫發票
      日並簽章等語不符（見原審卷第53頁、第55頁、第85頁、
      第88頁至第91頁）；本院尚難僅憑該本票即認上訴人陳美
      菊與陳益泰間有系爭抵押權所擔保債權額為5,000,000 元
      之借款債權存在。
    2.證人莊永謀雖然證稱伊於78年間在上訴人陳美菊家的客廳
      ，看過上訴人陳美菊3次拿數額約1,000,000元至2,000,00
      0 元的現金交給上訴人陳益泰等語；然證人莊永謀遭原審
      法官詢問房屋拍賣相關事宜時，先是沈默不予回答，後稱
      忘記房屋拍賣乙事，伊不知道投標的事情等語，嗣經上訴
      人陳美菊詢問伊有無提供身分證及印章購買房屋，才又改
      稱伊臨時想起來有提供身分證及印章購買房屋，顯見證人
      莊永謀之證詞有所閃爍隱匿而難遽信。參以上訴人陳美菊
      陳稱證人莊永謀就住在家裡，渠晚上10點小孩睡覺以後才
      交付現金，證人莊永謀在客廳看電視故在現場等語（見原
      審卷第55頁），以及證人莊永謀承認受上訴人陳益泰委託
      出名買下房屋而由上訴人陳美菊代墊資金乙情，足知上訴
      人陳美菊與證人莊永謀間具有比渠等所稱一般房東房客關
      係更為緊密之交情。準此，證人莊永謀上開證詞之憑信性
      即有探究餘地；苟無其他足資佐證之證據為憑，尚難逕予
      採信。
    3.上訴人陳美菊雖又提出交易明細，陳稱渠因上訴人陳益泰
      打電話說馬上要錢，故接到電話當天或隔天就會去領錢，
      但是上訴人陳益泰禮拜六才來拿，渠有2 次是在中午領錢
      ，本來放在家裡，渠和上訴人陳益泰確認後，得知上訴人
      陳益泰不馬上來拿，便改放在公司保險櫃，俟上訴人陳益
      泰禮拜六下班再拿錢回家等語（見原審卷第86頁、第87頁
      ）。惟上訴人陳美菊提領現金之原因非以借款予上訴人陳
      益泰為限，上訴人陳美菊於78年11月25日（六）、78年12
      月12日（二）、78年12月19日（二）縱有分別提領1,000,
      000元、2,500,000元、1,810,000 元之事實，亦非必然是
      為借款予上訴人陳益泰所為；何況上開3 筆金額均屬鉅額
      提款，上訴人陳美菊應得於上訴人陳益泰確定前來取錢之
      際，再先行提領現金以策安全，而無庸提前於3天至4天前
      領款；參以上訴人陳美菊於78年12月15日（五）同有存入
      2,480,000 元之紀錄，益顯上訴人陳美菊此部分陳述非得
      遽信；另上訴人陳美菊陳稱渠因上訴人陳益泰打電話說馬
      上要才馬上去領錢，卻又稱上訴人陳益泰俟禮拜六下班後
      才來拿錢，前後陳述亦容有矛盾。本院復參酌上訴人陳美
      菊陳稱帳戶交易紀錄頻繁如附表二所示，且如附表二所示
      期間內存入金額大於支出金額等情，認上訴人陳美菊所稱
      3 筆交易紀錄是否即係上訴人陳美菊為借款予上訴人陳益
      泰而提領現金之紀錄，抑或上訴人陳益泰是否已經清償該
      借款債權等待證事實，均非臻明確。
    4.此外，上訴人陳美菊於97年10月21日提出財產及收支狀況
      說明書，向高雄銀行股份有限公司（下稱高雄銀行）申請
      前置協商時，未於債務人清冊填寫任何債務人之姓名，且
      上訴人陳美菊簽章聲明渠已依誠信原則填寫相關申報資料
      乙情，有高雄銀行99年12月27日陳報狀在卷可稽（見本院
      卷第74頁至第75頁），足堪認定。據此足知上訴人陳美菊
      於97年10月21日向高雄銀行申請前置協商時業已明確表示
      渠無任何債務人；茲上訴人陳美菊反於本件訴訟主張上訴
      人陳益泰為渠之債務人，渠對上訴人陳益泰有上開金額5,
      000,000元之債權存在，自非無疑。
    5.上訴人陳美菊固聲請通知莊永謀到庭作證強調伊有看到金
      錢交付之待證事實，復又聲請通知向到庭證明伊有看
      到上訴人陳益泰在期貨市場輸掉大筆金額之待證事實。然
      而，證人莊永謀已於原審到庭作證伊有看到金錢交付之待
      證事實，本院自無重複調查之必要；另上訴人陳益泰縱有
      於期貨市場輸掉大筆金額之事實，亦難據以推認上訴人陳
      美菊與上訴人陳益泰間有債權債務關係存在，當無贅行通
      知向到庭作證之必要。另上訴人陳美菊是否捏造假債
      權與上訴人陳美菊何時查詢交易明細無必然關係存在，尚
      難僅因上訴人陳美菊係於被上訴人起訴後始申請交易明細
      ，即謂上訴人陳美菊無捏造假債權之可能；從而，上訴人
      陳美菊聲請函查渠於78年間申請帳務資料之紀錄以證明渠
      絕無捏造假債權之待證事實，同無調查之必要，附此敘明
      。
    6.至於上訴人陳美菊辯稱渠為省去麻煩才以現金交予上訴人
      陳益泰，渠無庸捏造假債權且渠等陳述差異部分仍屬正常
      範疇云云，核屬一面之詞，尚不得據以逕認上訴人陳美菊
      已盡舉證之責，爰不一一論駁。
  (三)揆諸前揭說明，上訴人陳美菊於97年10月21日已向高雄銀行
    聲明渠依誠信原則填寫無債務人存在等申報資料後，竟於本
    件訴訟為上訴人陳益泰係渠債務人之相反主張，復未提出足
    資確切證明渠對上訴人陳益泰確有5,000,000 元債權存在之
    證據，則渠主張上訴人陳益泰對渠負有5,000,000 元債務云
    云，自無可採。
五、綜上所述，被上訴人對上訴人陳美菊提起本件分配表異議之
    訴，請求剔除上訴人陳美菊所受分配金額，為有理由，應予
    准許。原審此部分判決於法尚無違誤。上訴人陳美菊仍執前
    詞指摘原判決不當，求予廢棄改判而提起本件上訴，為無理
    由，應予駁回。
六、本件事證已臻明確，兩造其餘攻擊防禦方法及所舉未經援用
    之證據，經本院斟酌後認為均不足以影響本判決之結果，爰
    不贅述，併此敘明。
七、據上論結，本件上訴為無理由，依民事訴訟法第436條之1第
    3項、第449條第1項、第78條，判決如主文。
中    華    民    國   100    年    4     月    27    日
                  民事庭審判長法  官  李芳南
                              法  官  陳世源
                              法  官  陳谷鴻
以上正本證明與原本無異。
本判決不得上訴。
中    華    民    國   100    年    4     月    27    日
                              書記官  林慧芬
【附表一】
┌───┬───┬─────┬──────┬──────┬────────┐
│發票人│受款人│發  票  日│到   期   日│本 票 號 碼 │票面金額(新臺幣)│
├───┼───┼─────┼──────┼──────┼────────┤
│陳益泰│陳美菊│79年8月1日│109年8月1日 │CH No432300 │5,000,000元     │
└───┴───┴─────┴──────┴──────┴────────┘
【附表二】
┌──────┬──┬──────┬──────┐
│日        期│摘要│支        出│存        入│
├──────┼──┼──────┼──────┤
│78年11月25日│CS  │1,000,000   │            │
├──────┼──┼──────┼──────┤
│78年11月30日│CS  │60,000      │            │
├──────┼──┼──────┼──────┤
│78年12月12日│CS  │2,500,000   │            │
├──────┼──┼──────┼──────┤
│78年12月15日│CS  │50,000      │            │
├──────┼──┼──────┼──────┤
│78年12月15日│CS  │            │2,480,000   │
├──────┼──┼──────┼──────┤
│78年12月19日│CS  │1,810,000   │            │
├──────┼──┼──────┼──────┤
│78年12月19日│CS  │68,300      │            │
├──────┼──┼──────┼──────┤
│78年12月23日│CSD │            │970,000     │
├──────┼──┼──────┼──────┤
│78年12月27日│CS  │            │2,043,900   │
├──────┼──┼──────┼──────┤
│78年12月29日│CSD │            │150,000     │
├──────┼──┼──────┼──────┤
│79年1 月4 日│CS  │            │970,100     │
├──────┼──┼──────┼──────┤
│79年1 月5 日│CSD │            │430,000     │
├──────┼──┼──────┼──────┤
│79年1 月6 日│CSD │            │31,000      │
├──────┼──┼──────┼──────┤
│79年2 月5 日│CS  │            │225,000     │
├──────┼──┼──────┼──────┤
│79年6 月26日│CS  │70,000      │            │
├──────┴──┼──────┼──────┤
│合              計│5,558,300   │6,427,000   │
├─────────┴──────┴──────┤
│備註：1.上訴人陳美菊陳稱摘要記載「CS」「CSD」 │
│        者均為現金提領紀錄。                  │
│      2.本附表僅就自78年11月25日至79年6月26日 │
│        間摘要記載「CS」「CSD」之交易紀錄予以 │
│        整理。                                │
└───────────────────────┘